【裁判字號】    99,交聲,168
【裁判日期】    990129
【裁判案由】    聲明異議
【裁判全文】
臺灣高雄地方法院交通事件裁定         99年度交聲字第168號
原處分機關  高雄市政府交通局
異  議  人
即受處分人  甲○○
上列受處分人因違反道路交通管理處罰條例案件，對於高雄市政
府交通局民國99年1 月18日所為之處分（原處分案號：高市交裁
字第裁32-B00000000號）聲明異議，本院裁定如下：
    主  文
原處分撤銷。
甲○○汽車駕駛人，駕駛汽車（騎乘重型機器腳踏車）經測試酒
精濃度超過規定標準，處罰鍰新臺幣壹萬元，並應吊扣普通重型
機器腳踏車駕駛執照貳拾肆個月及接受道路交通安全講習。
    理  由
一、異議意旨略以：異議人即受處分人甲○○（下稱異議人）固
    於民國97年10月28日凌晨2 時05分，酒後騎乘車號XUW- 513
    號重型機器腳踏車（下稱重型機車），行經高雄市新興區○
    ○○路與文橫路口，因發生車禍，經員警當場測得呼氣酒精
    濃度為0.54MG/L。惟異議人之上開行為，業經檢察官為緩起
    訴處分確定並裁罰新臺幣（下同）20,000元之公益金，且異
    議人已完納上開公益金，詎原處分機關竟又重複裁處異議人
    30,000元之罰鍰，造成異議人經濟困難，顯然有誤，爰就原
    處分機關裁處罰鍰之部分，依法聲明異議等語。
二、本件異議人酒後騎車之違規行為單一，而罰鍰、吊扣駕駛執
    照及施以道路交通安全講習等法律效果（處罰效果）與違規
    行為之存否俱無從分離，是以異議人雖僅就罰鍰部分聲明異
    議，惟為貫徹司法審查作用，本院亦應就吊扣駕駛執照等法
    律效果予以審理，合先指明。
三、按汽車（含機器腳踏車，下同）駕駛人，駕駛汽車經測試檢
    定酒精濃度超過規定標準者，處15,000元以上60,000元以下
    罰鍰，並當場移置保管其車輛及吊扣其駕駛執照1 年；因而
    肇事致人受傷者，並吊扣其駕駛執照2 年；致人重傷或死亡
    者，吊銷其駕駛執照，並不得再考領；又汽車駕駛人，有道
    路交通管理處罰條例第35條第1 項規定之情形者，應接受道
    路交通安全講習，道路交通管理處罰條例第35條第1 項第1
    款、第24條第1 項第2 款分別規定甚明。而所謂酒精濃度超
    過規定之標準者，依道路交通安全規則第114 條第2 款之規
    定，係指汽車駕駛人飲用酒類或其他類似物後其吐氣所含酒
    精濃度超過每公升0.25毫克或血液中酒精濃度超過0.05% 以
    上者。經查：
（一）異議人於上揭時地，酒後呼氣酒精濃度達0.54MG/L之程度
      ，猶騎乘上揭重型機車因而肇事致人受傷，經警舉發後，
      原處分機關就該違規行為，裁決罰鍰30,000元、吊扣駕駛
      執照24個月及施以道路交通安全講習等節，為異議人所不
      否認，並有高雄市政府交通局99年1 月18日高市交裁字第
      裁32-B00000000號違反道路交通管理事件裁決書1 份附卷
      可稽（見本院卷第5 頁、第6 頁），此部分事實，固堪認
      定。
（二）就原處分裁處異議人罰鍰30,000 元是否適法部分：
  １、按一行為同時觸犯刑事法律及違反行政法上義務規定者，
      依刑事法律處罰之，但其行為應處以其他種類行政罰或得
      沒入之物而未經法院宣告沒收者，亦得裁處之，行政罰法
      第26條第1 項亦定有明文，是以就人民違反公法上義務之
      行為，除因處罰之性質與種類不同，必須採用不同方法而
      為併合處罰，以達行政目的所必要者外，原則尚不得重複
      處罰，惟於94年12月28日修正公布，並自95年7 月1 日施
      行之道路交通管理處罰條例第35條第8 項所明定：「…前
      項（指有酒精濃度超過規定標準而駕駛車輛等情形）汽車
      駕駛人，經裁判確定處以罰金低於本條例第92條第3 項所
      訂最低罰鍰基準規定者，應依本條例裁決繳納不足最低罰
      鍰之部分」等語，乃係行政罰法第26條第1 項之特別規定
      ，從而若汽車駕駛人經判處之罰金刑（或有期徒刑、拘役
      刑易科罰金之數額）較諸該違規行為逕依相關行政罰則規
      定所裁處之罰鍰數額為低，行政機關就差額部分，應猶得
      予以裁罰，如此尚與現代民主法治國所揭櫫、遵行之「一
      事不二罰」基本原則無違，且更符事理之平。
  ２、又按被告所犯為死刑、無期徒刑或最輕本刑3 年以上有期
      徒刑以外之罪，檢察官參酌刑法第57條所列事項及公共利
      益之維護，認以緩起訴為適當者，得定1 年以上3 年以下
      之緩起訴期間為緩起訴處分，為刑事訴訟法第253 條之1
      所明定，而依同法第253 條之2 第1 項規定，檢察官為緩
      起訴處分者，得命被告應履行一定之事項。是以緩起訴之
      被告茍確依檢察官於緩起訴處分中所課之負擔，向公益團
      體繳納捐款，則被告之財產實已減損，且就被告而言，該
      等金錢給付義務亦具有強制性、懲罰性，質言之，緩起訴
      處分所課負被告應向公益團體繳納捐款等事項，在性質上
      顯具實質處罰之意涵，而應認屬行政罰法第26條第1 項所
      稱之「刑事法律處罰」，並有「一事不二罰」原則之適用
      ，是故上開修正後道路交通管理處罰條例第35條第8 項所
      指之罰金，在解釋上亦應包括依檢察官之緩處分命令而向
      公益團體繳納之捐款在內甚明。
  ３、查異議人上揭同一酒後騎乘機車之行為，業經臺灣高雄地
      方法院檢察署檢察官於97年11月14日以97年度偵字第3066
      7 號為緩起訴處分，緩起訴期間為1 年，並命異議人向國
      庫支付2 萬元，另需接受法治教育4 小時，而該緩起訴處
      分於97年12月5 日經臺灣高等法院高雄分院以97年度上職
      議字第5267號處分書駁回再議而確定等節，有上開裁決書
      、緩起訴處分書、處分書及臺灣高等法院被告前案紀錄表
      各1 份存卷足憑（見本院卷第3 頁至第5 頁、第7 頁、第
      8 頁），且異議人並已於98年1 月21日完納上開款項乙情
      ，有臺灣高雄地方法院檢察署自行收納款項統一收據1 份
      附卷可憑（見本院卷第6 頁），復經本院電詢臺灣高雄地
      方法院檢察署執行科確實在卷（見本院卷第11頁），是揆
      諸上開規定及說明，異議人既已蒙受20,000元之實質處罰
      ，則原處分機關再對異議人裁處罰鍰30,000元，於法即有
      未合，自僅能就差額即10,000元（即30,000-20,000 ＝10
      ,000）予以裁罰，始為適法。
（三）就原處分裁處吊扣駕駛執照24個月及施以道路交通安全講
      習，是否適法部分：
  １、吊扣駕照及施以道路交通安全講習等處分，在種類、性質
      上係屬非財產罰，且與財產罰間欠缺易處可能性；又該等
      處分，分別係以在一定期間內取消異議人駕車資格、對異
      議人再施以交通安全教育等方式，降低異議人「將來」繼
      續酒醉騎車之危險，依據行政罰法第26條第1 項規定，自
      得與罰鍰併合處罰，以符行政目的。是故原處分關於裁處
      吊扣駕駛執照24個月及施以道路交通安全講習等部分，均
      尚無違「一事不二罰」原則。
  ２、又查，原處分所吊扣者係異議人之普通重型機車駕駛執照
      乙節，業經本院電詢原處分機關明確在卷（見本院卷第10
      頁），然觀之原處分處罰主文欄僅載稱「吊扣普機駕駛執
      照24個月」，並未載明所吊扣駕駛執照之種類，其吊扣處
      分顯然未臻明確，本院自應指明本件應吊扣駕駛執照之標
      的為「普通重型機器腳踏車」之駕駛執照，避免爭議。
四、綜上所述，原處分機關所為裁罰異議人30,000元之裁決，就
    逾20,000元之部分，已違反「一事不二罰」原則，自屬違法
    ，異議人聲明異議請求撤銷此部分之處分，為有理由，另原
    處分尚有未指明應吊扣駕駛執照種類之缺失，本院爰將原處
    分全數予以撤銷，並依法自為裁定如主文第2 項所示。
五、依道路交通案件處理辦法第20條，裁定如主文。
中    華    民    國    99    年    1     月    29    日
                        交通法庭  法  官  王參和
以上正本證明與原本無異。
如不服本裁定，應於收受送達後5 日內向本院提出抗告狀。
中    華    民    國    99    年    1     月    29    日
                                  書記官  葉祝君

司法院資訊處製作；財團法人民間司法改革基金會備份。
